【裁判字號】    96,訴,1585
【裁判日期】    970304
【裁判案由】    返還不當得利
【裁判全文】
臺灣高雄地方法院民事判決              96年度訴字第1585號
原      告  乙○○○○○○○○.
訴訟代理人  丙○○
被      告  丁○○
上列當事人間請求返還不當得利事件，經本院於民國97年2 月19
日言詞辯論終結，判決如下：
    主  文
被告應給付原告新台幣伍佰萬元，及自民國九十六年八月二十八
日起至清償日止，按週年利率百分之五計算之利息。
訴訟費用由被告負擔。
本判決於原告以新台幣壹佰陸拾陸萬陸仟陸佰陸拾陸元為被告供
擔保後，得假執行。
    事  實  及  理  由
一、原告主張：
  (一)兩造於民國82年9 月27日簽訂協議書，約定被告應將其於82
    年4 月30日與訴外人甲○○間所訂協議書內，由被告取得坐
    落苗栗縣頭份鎮○○○段九芎林小段43、191 、42-5地號等
    3 筆，面積合計6789平方公尺土地（下稱系爭土地），售予
    原告，買賣價金新台幣（下同）500 萬元（下稱系爭協議）
    ，且經原告交付發票人即訴外人財團法人私立親民技術學院
    、付款人第一商業銀行頭份分行、面額500 萬元、發票日82
    年12月31日、支票號碼0000000 號之支票1 紙（下稱系爭支
    票），以為給付。又系爭土地原係甲○○委託訴外人即原告
    配偶丙○○（更名前陳冠樺、陳雙來）介紹買入，因受限於
    當時土地法耕地移轉承受人須具自耕能力之規定，無法登記
    於甲○○名下，而信託登記在原告名下，因系爭土地前已信
    託登記為原告名義，故原告對於被告即無請求辦理所有權移
    轉登記之必要。
  (二)訴外人張春輝於90年間向台灣苗栗地方法院對原告及丙○○
    提起土地所有權移轉登記訴訟，主張其於75年間曾委託甲○○代購包含系爭土地在內之11筆土地，信託登記在原告名下
    ，原告應將該11筆土地移轉返還予張春輝。原告於該事件審
    理中，雖提出甲○○曾於82年4 月30日與被告立下協議書，
    主張甲○○已將系爭土地權利移轉予被告，並提出系爭協議
    ，主張被告將系爭土地出賣予原告，已生權利混同效果，惟
    台灣苗栗地方法院90年度重訴字第5 號及台灣高等法院台中
    分院90年度上易字第5965號民事判決，仍認定系爭協議及被
    告與甲○○於82年4 月30日所訂之協議書，均係基於通謀虛
    偽意思表示，依民法第87條第1 規定，系爭協議無效，並判
    令原告應將系爭土地移轉登記予張春輝，然因系爭土地已於
    第二審訴訟進行中遭查封，而改判原告應以金錢賠償損害。
  (三)系爭土地既係依兩造所簽訂之系爭協議，由被告出售於原告
    ，原告並已給付買賣價金500 萬元，而系爭協議經法院認定
    係基於通謀虛偽意思表示而無效，依民法第113 條規定，被
    告應負返還價金回復原狀責任，又兩造間之系爭協議無效，
    被告係無法律上原因而受利益，並致原告受有交付500 萬元
    買賣價金之損害，原告得依不當得利法律關係，請求被告返
    還上開買賣價金。為此，爰依不當得利之法律關係，提起本
    件訴訟。
  (四)並聲明：(1)被告應給付原告500 萬元，及自起訴狀繕本送達
    之翌日起至清償日止，按週年利率百分之5 計算之利息。(2)
    願供擔保，請准宣告假執行。
二、被告則以：
  (一)被告前委託甲○○及丙○○購買面積約1 甲之農地，因當時
    法令規定，而以有自耕農身分之原告為人頭購地，然因甲○○將系爭土地賣給數人，被告於81年間對甲○○提起刑事詐
    欺告訴，嗣被告與甲○○達成民事和解，約定：甲○○經原
    告同意後，將信託登記在原告名義之系爭土地，移轉登記予
    被告或被告指定有自耕能力之第三人等情，並於82年4 月30
    日簽立協議書，嗣於5 個月後即82年9 月間，丙○○向被告
    表示欲以500 萬元買回系爭土地，經被告同意後，兩造於82
    年9 月27日簽立系爭協議，並交付系爭支票1 紙，以為給付
    。
  (二)被告從未與原告簽立任何土地買賣契約，原告轉移系爭土地
    實際處分權予被告，而後再以系爭支票買回系爭土地之實際
    處分權，被告始撤回對甲○○之刑事詐欺告訴，事後系爭土
    地所衍生之問題為原告個人之問題，與被告無關，是系爭支
    票為和解賠償金，並非系爭土地之買賣價金。
  (三)並聲明：駁回原告之訴。
三、兩造不爭之事項及簡化之爭點為：
  (一)兩造不爭執事項：
  1.被告與甲○○於82年4 月30日簽訂協議書，約定：(1)甲○○
    願將所有信託登記在原告名下之系爭土地，移轉所有權登記
    與被告或被告所指定有自耕能力之第三人；(2)甲○○願給付
    被告420 萬元。並由甲○○提出原告所書立之同意書，即原
    告同意將系爭土地過戶登記予被告名下或其指定第三人。又
    兩造於82年9 月27日簽訂協議書，約定：(1)被告願將前開協
    議書所取得之系爭土地，售予原告；(2)原告願給付被告土地
    價金500 萬元。
  2.系爭土地為甲○○購買，因無自耕農身分，而信託登記在原
    告名下。
  3.被告於76年間委託甲○○購買約1 甲之農地，並交付土地買
    賣價金90萬元，且委託甲○○購買約100 坪建地，交付買賣
    價金80萬元。
  4.前開82年4 月30日被告與甲○○間之協議書及系爭協議，經
    台灣高等法院台中分院以92年度重上字第68號認定係屬兩造
    及甲○○等通謀虛偽所訂立，依民法第87條第1 項規定，應
    屬無效。
  5.被告確已收受系爭協議之價金500萬元。
  (二)兩造爭執事項：
  1.系爭500 萬元係屬買賣系爭土地之價金？或係因其他原因而
    為給付？
  2.原告以系爭協議係屬通謀虛偽意思表示而無效，依不當得利
    法律關係，請求被告返還500 萬元，有無理由？
四、前開不爭執事項，業經原告提出系爭協議1 份、被告與甲○○之82年4 月30日協議書1 份、系爭土地所有權狀（本院審
    卷第10至16頁）、台灣苗栗地方法院90年重訴字第5 號民事
    判決1 份、台灣高等法院台中分院92年度重上字第68號民事
    判決1 份（本院審卷第27至41頁）、原告及丙○○戶籍謄本
    1 份（本院審卷第99至102 頁）等件影本為證，並有被告提
    出之系爭支票1 紙（本院審卷第67頁）、原告82年4 月25
    日書立之同意書1 紙、甲○○書立之收據1 紙、買賣契約書
    1 份（本院審卷第139 、141 頁、第152 至155 頁）等影本
    附卷可稽，且有第一商業銀行頭份分行96年10月1 日（96）
    一銀頭字第173 號函暨所附系爭支票影本（本院審卷第81、
    82頁）、合作金庫商業銀行前金分行96年11月16日合金前金
    字第0960004841號函（本院審卷第159 頁）在卷可按，又經
    本院依職權調取台灣高等法院台中分院以92年度重上字第68
    號（含台灣苗栗地方法院90年度重訴字第5 號）土地所有權
    移轉登記事件卷宗核閱無訛，自堪認為真實。茲就兩造之爭
    點，析述本院得心證之理由如下：
  (一)系爭500 萬元係屬買賣系爭土地之價金？或係因其他原因而
    為給付？
  1.按兩造於82年9 月27日簽訂之系爭協議，係約定：「(1)乙方
    （即被告）願將與甲○○於82年4 月30日訂立之協議書所取
    得之系爭土地，售予原告……。(2)甲方（即原告）願給付乙
    方土地價金500 萬元正，支票：第一商銀頭份分行帳號0222
    8-0 、票號：0000000 、到期日82年12月31日。……」，是
    依系爭協議之文義觀之，系爭500 萬元係為給付系爭土地之
    買賣價金。
  2.被告陳稱：「（原告為何給付500 萬元給妳？）因系爭土地
    是我委託甲○○去購買的，甲○○借用原告的名義登記為系
    爭土地所有權人，後來甲○○沒有把土地給我，我告甲○○
    詐欺，所以甲○○就與我和解，我才有系爭土地的處分權，
    於9 月間，原告來找我，要我將土地的實際處分權再轉給他
    ，所以才與原告簽立系爭協議，並由原告給付500 萬元給我
    」、「（系爭500 萬元是買賣價金或其他原因而給付？）我
    認為是原告把系爭土地的權益再買回去的錢，是延續前面與
    甲○○之和解狀態所延生出來的」等語（本院審卷第228 頁
    ）。又被告因對甲○○提起刑事詐欺告訴，嗣於82年4 月30
    日與甲○○達成民事和解，並簽立協議書；然依被告所提出
    之刑事告訴狀（本院審卷第69至72頁），其僅對甲○○提起
    詐欺告訴，而未及於原告或丙○○，是原告焉須因被告對甲○○提起詐欺告訴，而須與被告和解？並觀之被告與甲○○
    之82年4 月30日協議書，第一項係就委託甲○○購買約1 甲
    農地部分和解，約定甲○○應將系爭土地移轉所有權登記與
    被告或所指定有自耕能力之第三人，第二項就委託甲○○購
    買約100 坪建地部分和解，約定甲○○願給付被告420 萬元
    ；是依該協議書和解內容，被告就有爭執部分，均已處理完
    畢，焉會有延續該和解，而由原告再給付系爭500 萬元以為
    和解賠償金？且縱如被告所言，系爭500 萬元係因甲○○與
    丙○○及原告涉犯共謀詐欺，被告對甲○○提起刑事告訴，
    其等為免除其串謀詐欺之法律責任，而與被告達成民事和解
    ，則兩造理應於82年4 月30日，即被告與甲○○達成和解時
    ，一併簽訂系爭協議以為和解，豈會相隔約5 個月後即於82
    年9 月27日，始行簽立系爭協議？
  3.準此而論，系爭500 萬元係屬買賣系爭土地之價金甚明，是
    被告辯稱：系爭500 萬元係為被告對甲○○提起刑事詐欺告
    訴，原告與被告和解之金額云云，自屬無據。
  (二)原告以系爭協議書係屬通謀虛偽意思表示而無效，依不當得
    利法律關係，請求被告返還500 萬元，有無理由？
  1.被告於台灣高等法院台中分院92年度重上字第68號審理時到
    庭證稱：「上開協議書係其於75、76年間委託甲○○購買10
    0 建地及1 甲山坡地，嗣甲○○未履約交付土地，經其提出
    刑事訴追，甲○○始與其和解，立下該協議，除賠償建地損
    失420 萬元外，並移轉面積約7 分之土地，即系爭3 筆土地
    」，惟被告與該案上訴人即原告，於該事件中係屬利害關係
    一致之人，難期其證述實在。復據甲○○於台灣苗栗地方法
    院90年重訴字第5 號審理時，到庭否認與被告之82年4 月30
    日協議書之內容係屬真實，證稱：「我總共委託丙○○買了
    約4 甲多土地，其中林俊男有2 甲，丁○○有1 甲，其與丁○○所立協議書及後附土地明細表是由丁○○先打字打好，
    我只負責在其後簽名，因當時買受土地面積過大，故只是列
    幾筆當代表」及「張春輝附表所列之土地，確實是林俊男委
    託我買受的，至於丁○○是另一問題，與本案無關」等語；
    並被告於台灣高等法院台中分院92年度重上字第68號審理時
    證稱：「80年初，我有在新竹地檢署告他（甲○○）背信，
    後來他有處理，他說沒有那麼多土地，在律師的見證下土地
    移轉給我，他有給我土地權狀，土地有幾筆我不清楚」及「
    我只知道我跟他買土地，他要給我土地，至於事後他移轉給
    我的7 分地，我不知道他從何處挪過來的」（見台灣高等法
    院台中分院92年度重上字第68號卷第143 、145 頁），顯見
    被告與甲○○之協議書中有關所讓渡土地權利之部分，其內
    容於該協議書訂定時並不確定，被告亦僅知甲○○欲移轉土
    地，但究竟為哪些土地亦不清楚，則該份協議書，若非雙方
    因通謀虛偽所立而屬無效，即係標的不符法律行為於成立時
    須為確定之要件，亦屬無效。又甲○○對系爭土地僅有對丙○○基於委任關係所生之請求權，尚乏對原告之直接請求權
    ，既乏對原告之直接請求權，又如何將此權利經此協議書讓
    與被告；且該協議書係由丙○○代理原告所立，丙○○早於
    81年9 月間因甲○○被訴詐欺刑案到庭為證，審理中親聽甲○○將該土地權利處分予委買土地之人，丙○○亦表示願隨
    時辦理過戶，則丙○○業已知悉甲○○已就系爭土地毫無任
    何請求權利存在，其明知此事卻又代理原告立下該份協議書
    。再者，張春輝委託購買2 甲土地價款計180 萬元，被告則
    謂其委託購買1 甲土地之價款90萬元，而該協議書讓渡系爭
    土地權利僅有7 分多，未達1 甲，原告竟以500 萬元高價承
    購，況丙○○又早已知悉甲○○已將系爭土地權利處分予張
    春輝，衡情，豈會以如此高價再承受系爭土地權利？綜上，
    兩造確係基於通謀虛偽之意思表示而訂立系爭協議，依民法
    第87條第1 項規定應屬無效。
  2.準此而論，兩造所簽訂系爭協議係為買賣系爭土地，並系爭
    500 萬元確為原告所交付之買賣價金款項，而系爭協議即為
    通謀虛謀意思表示而無效，則被告係屬無法律上原因而受利
    益，並致原告受有損害，是原告依不當得利法律關係，請求
    被告返還系爭500 萬元，應屬有據。
五、綜上所述，原告依不當得利法律關係，請求被告給付500 萬
    元，及自起訴狀繕本送達翌日即96年8 月28日起至清償日止
    ，按週年利率百分之5 計算之利息，為有理由，應予准許。
    又原告陳明願供擔保，請准宣告假執行，核無不合，茲酌定
    相當之擔保金額，予以准許。
六、本件事證已臻明確，兩造其餘陳述及攻擊防禦方法經本院斟
    酌後認均不影響本判決之結果，爰不再逐一詳予論述，附此
    敘明。
七、據上論結，本件原告之訴為有理由，依民事訴訟法第78條、
    第390 條第2 項，判決如主文。
中    華    民    國    97    年    3    月     4    日
                  民事第六庭  法  官  洪榮家
正本係照原本作成。
如不服本判決，應於送達後20日內，向本院提出上訴狀並表明上
訴理由，如於本判決宣示後送達前提起上訴者，應於判決送達後
10日內補提上訴理由書（須附繕本）。
中    華    民    國    97    年    3    月     4    日
                              書記官  王紀芸


司法院資訊處製作；財團法人民間司法改革基金會備份。
